【裁判字號】    90,竹簡,675
【裁判日期】    920325
【裁判案由】    清償借款
【裁判全文】
臺灣新竹地方法院民事判決  九十年度竹簡字第六七五號
    原      告    乙○○○
    訴訟代理人    李文傑律師
                  林建鼎律師
    複  代理人    丁○○
    被      告    甲○○
    訴訟代理人    陳淑芬律師
    複  代理人    丙○○
右當事人間清償借款事件，本院判決如左：
    主    文
被告應給付原告新台幣肆拾伍萬壹仟伍佰肆拾捌元，及自民國九十年八月二十七日起
至清償日止，按年息百分之五計算之利息。
訴訟費用由被告負擔。
本判決於原告以新台幣壹拾伍萬壹仟元供擔保後，得假執行。
    事實及理由
一、原告主張：
（一）緣兩造係朋友關係，被告為千盈工程有限公司（以下簡稱千盈公司）之負責人
      ，民國八十九年十月間，被告向原告要求借票供千盈公司周轉，原告陸續簽發
      原告之子陳智銘所經營之茗泉營造股份有限公司（以下簡稱茗泉公司）支票，
      借予被告使用，借票初期，被告尚能按期將票款交付原告軋票，惟自八十九年
      十二月十九日起，至九十年一月十九日止，陸續到期之支票，被告即有延付款
      項之情事，原告為保住茗泉公司之票據信用，只得應被告要求，陸續為被告墊
      款，截至九十年三月一日共借予被告新台幣（下同）一百一十六萬二千四百四
      十八元，此期間，被告交付不動產所有權狀三張予原告保管，並簽發面額二百
      萬元之本票予原告供為擔保，嗣被告於九十年三月一日還六萬元，三月廿六日
      還七萬元，四月廿八日還六十四萬零九百元，尚欠四十五萬一千五百四十八元
      ，兩造於九十年五月十六日會算並確認上開金額後，被告立具承諾書，同意分
      三期償還，並另簽發同一面額之本票予原告為憑。
（二）對被告抗辯之陳述：
  (1)被告雖辯稱會算後始發現原告已於九十年四月十八日領走被告之存款六十四萬一
    千九百元，並未欠原告任何款項云云。惟查兩造就積欠之金額已會算並確認在案
    ，且金額算至個位數，足證並非草率為之，被告為經營商業多年之人，焉有可能
    任憑原告主張。且被告自承原告於會算當天就已將存摺及印章還給被告，則被告
    自得於檢查存摺後，迅速發現存款內有款項遭原告私自領取之事實，惟被告於九
    十年五月十六日會算後，至九十年十一月十四日提起本訴止，長達六個月之期間
    ，被告均未以任何方式表示上開結會算所得結論有誤，甚至於九十一年二月四日
    言詞辯論時，被告本人到庭猶自認「剩下二十多萬元是因為原告沒有將二百萬元
    本票及所有權狀還給我，所以我還沒有清償」等語，足見被告之辯詞實已不攻而
    破。
  (2)被告向原告借用現金或茗泉公司支票使用之情形，原告已儘量敘述於九十一年三
    月七日準備書狀、九十一年三月十九日準備書狀，惟因被告借用現金或支票之期
    間長達五個月，原告無記錄流水帳之習慣，故只能於事後就僅餘記錄或當時記憶
    ，儘力整理，此項事後整理之資料，當非可盡窺兩造借貸期間款項往來之全貌，
    被告茲執原告事後整理所得之片段資料，任意加減後主張其已未欠原告分文，又
    稱「今才知遭原告多提領一百零八萬四千二百零二元」云云，始屬駭人聽聞，被
    告經濟上本係困窘，始需向原告借款、借票使用。今果如其言，遭原告多領一百
    零八萬四千二百零二元而不自知，豈非天方夜譚。
  (3)末按兩造會算，在法律上本含有和解之意義在內，和解行為後，除非有撤銷和解
    之法定事由，否則和解行為不容任何一方翻悔，茲退步而言，本件會算行為，果
    如被告所言其承諾還款，係出於會算錯誤，則依民法第八十八條、第九十條之規
    定，被告除須證明其錯誤非由表意人自己之過失者為限外，且須自意思表示後一
    年內為之，茲被告自九十年五月十六日表示還款之意思表示迄今，已將近二年，
    未曾引據上開法條撤銷意思表示，自應受上開會算之約束。被告復主張受原告詐
    欺始簽立承諾書及本票，惟未舉證原告有何詐欺之行為，其主張撤銷受詐欺之意
    思表示，仍不足採。
    並聲明：如主文所示。
二、被告則以：
（一）被告為千盈工程有限公司（以下簡稱千盈公司）負責人，為業務週轉需要，向
      原告借茗泉公司的支票使用，最後一張借用支票的發票日為九十年四月十六日
      ，之後即未再借用，被告並提供個人所有門牌基隆市信義區○○○路二巷二十
      號十五樓的建物所有權狀、坐落基隆市○○區○○段六五六地號持分五○○○
      ○分之九五的土地所有權狀、坐落基隆市○○區○○段七○五之一地號持分五
      ○○○○分之九五的土地所有權狀、及簽發一張面額二百萬元的本票等，交給
      原告以供擔保之用。同時將千盈公司設在台灣銀行中山分行帳號000000
      00000，與新竹分行000000000000的存摺簿兩本及印章交給
      原告保管，每當有千盈公司客票亦交給原告代為辦理銀行託收，由原告於每一
      紙借用支票發票日屆至時，由上開貳本存摺內領款用以支付票款，九十年四月
      十六日後千盈公司未再向原告借票使用，被告要原告返還上開二本存摺、印章
      、房屋及土地權狀及面額兩百萬元的本票，原告表示被告欠伊款項四十五萬一
      千五百四十八元，被告不疑並應原告要求書立「所欠金額四十五萬一千五百四
      十八元預計分三期分期還清，每期十五萬零五百十六元，第一期六月二十六日
      十五萬零五百一十六元，第二期七月二十六日十五萬零五百十六元，第三期八
      月二十六日十五萬零五百十六元，甲○○五月十六日」字樣給原告，同時再應
      原告要求個人簽發一紙面額四十五萬一千五百四十八元、到期日九十年九月十
      五日之本票一紙，交給原告作為保證之用，惟原告僅還貳本存摺與印章，房地
      權狀與本票皆藉詞不在其手上，至今皆未返還。
（二）按民法第九十二條第一項前段規定：「因被詐欺或被脅迫而為意思表示者，表
      意人得撤銷其意思表示」；第九十三條規定：「前條之撤銷，應於發見詐欺或
      脅迫終止後，一年內為之」。被告就原告所提出之甲○○出票紀錄、茗泉公司
      支票交易明細、訴外人陳智銘在新竹商銀光復分行存摺、茗泉公司在台銀新竹
      分行、中山分行之存摺等資料仔細核對後，發現被告向原告借用之支票一共為
      五十二張（含止付票款之支票），金額共計四百九十三萬二千八百三十一元，
      扣除止付支票票款，實際金額為四百四十五萬元零三百八十一元，而被告已清
      償之金額為五百五十三萬四千五百八十三元，已超出借票金額一百零八萬四千
      二百零貳元（詳見九十二年三月十日綜合辯論意旨狀），被告已清償全部借款
      ，未積欠原告任何款項，被告在會算時受原告詐騙，而書立上開借款字據，本
      件起訴後，經原告提出相關借票資料，及本院調取相關資料及存取款憑條後，
      被告才於九十一年七月二十三日提出答辯（三）狀時發現遭詐欺，並以九十一
      年八月十四日答辯（四）撤銷被詐欺所為之意思表示。
      並聲明：原告之訴駁回。
三、兩造之爭點：
    本件被告自承其為千盈公司負責人，因為公司需錢週轉，故以其個人名義向原告
    借茗泉公司之支票使用，並於九十年五月十六日親筆書立借款字據，載明「所欠
    金額四十五萬一千五百四十八元預計分三期分期還清，每期十五萬零五百十六元
    ，第一期六月二十六日十五萬零五百一十六元，第二期七月二十六日十五萬零五
    百十六元，第三期八月二十六日十五萬零五百十六元，甲○○五月十六日」，並
    開立同額本票一紙交付原告為憑（見本院九十一年二月四日言詞辯論筆錄），惟
    抗辯其係依據原告主張之金額書立借款字據及本票，嗣後始發現所借款項已全部
    清償，甚至超額清償一百零八萬四千二百零貳元，乃依法撤銷被詐欺之意思表示
    云云。故兩造間之爭點為，被告尚欠借款金額若干？被告於九十年五月十六日書
    立借款字據及本票時，兩造有無經過會算？該會算之法律上性質為何？原告有無
    詐欺行為？被告主張撤銷受詐欺之意思表示是否合法？
四、法院之判斷
（一）兩造曾於九十年五月十六日會算，確認被告欠款金額為四十五萬一千五百四十
      八元，該會算性質上為和解契約：
      查本件被告係自八十九年十一月間起至九十年四月十六日止，向原告借用支票
      週轉，借票期間長達半年之久，嗣被告於九十年五月十六日書立借款字據及本
      票各一紙交付原告收執，承認尚欠原告四十五萬一千五百四十八元款項，願分
      三期清償，該借款字據係寫在原告之筆記本上（筆記本影本見原告九十一年三
      月七日準備書所附原證一），而該筆記本第一頁至第三頁為原告手寫之甲○○
      出票日明細，借票明細記載之右方尚有被告親筆簽名，第四頁即為被告手寫的
      借款字據等情，亦經本院勘驗無誤（見本院九十二年三月四日言詞辯論筆錄）
      ，該欠款金額既已算至個位數，依常理判斷，兩造應係經過詳細之會算，始確
      認該金額，被告自認借票明細記載旁之簽名為其所親簽，惟辯稱「新台幣肆拾
      伍萬壹仟伍佰肆拾捌元是原告自己會算之後告訴我的，沒有提供任何資料或計
      算的明細，因為我當時急著要把貳佰萬元本票及二張權狀拿回來，原告表示歸
      還貳佰萬元本票時就會將明細開給我，我才寫了欠款的字據及本票交給他」；
      「會算時是原告直接翻到空白頁要我簽借款字據，至於借票明細上的簽名是九
      十年五月十六日之後原告要我補簽的」云云（見本院九十二年三月四日言詞辯
      論筆錄）。惟被告為千盈公司負責人，係經營商業多年之人，且兩造間往來期
      金額高達數百萬元，被告焉有可能未憑任何資料，即依原告主張之金額，書立
      借款字據及本票之理，且參酌該借款字據係緊接於原告手寫之借票明細後頁，
      而非寫在單獨一張空白紙上，本院認為被告所辯兩造未經會算，即由被告書立
      借款字據及本票等語，不足採信。而兩造會算結果，除確認被告欠款金額為四
      十五萬一千五百四十八元外，並合意被告分三期清償，且未請求利息，性質上
      應為兩造間就本件借款糾紛成立和解契約，按民法第七百三十七條規定：「和
      解有使當事人所拋棄之權利消滅及使當事人取得和解契約所訂明權利之效力」
      ，又按「和解之本質，究為創設，抑為認定，應依和解契約之內容定之。當事
      人以他種之法律關係或以單純無因性之債務約束等，替代原有之法律關係時，
      屬於創設；否則，以原來而明確之法律關係為基礎而成立和解時，則屬認定。
      本件甲乙兩造就十萬元借款成立和解，同意由甲償還七萬元，其餘部分拋棄，
      係以原來明確之法律關係為基礎而成立之和解，應認僅有認定之效力。乙固非
      不得依原來消費借貸之法律關係訴請甲為給付，但法院不得為與和解結果相反
      之認定」，最高法院七十七年度第十九次民事庭會議決議（一）可資參見。故
      日後除得依法撤銷外，被告應受該會算結果之拘束，不得主張會算結果與實際
      借款金額不符。
（二）被告無法舉證受原告詐欺而書立借款字據及開立本票，其主張撤銷受詐欺之意
      思表示，尚非可採：
      按民事訴訟法第二百七十七條規定：「當事人主張有利於己之事實者，就其事
      實有舉證之責任。但法律別有規定，或依其情形顯失公平者，不在此限」。被
      告抗辯係受原告詐欺始為承認欠款四十五萬一千五百四十八元之意思表示，應
      由其就被詐欺之事實負舉證責任（見最高法院四十四年台上字第七五號判例）
      。經查，被告向原告借支票週轉之次數多達五十餘次，期間長達半年之久，且
      被告清償之方式有時係以現金清償，有時由原告持千盈公司台灣銀行中山分行
      及新竹分行之存摺轉帳提領（兩造間就原告有無保管上開存摺之事實有爭執）
      ，而每次清償之金額亦非對應每筆借票金額，故欲一一核對借款及欠款金額，
      本有困難，且被告借款時均由其本人所自為，就借款及還款之金額，被告本處
      於可以自行查證、了解之地位，非原告所得任意隱匿或主張，被告對原告提出
      之借票記錄，亦可提出質疑，或提出相對之資料以供比對，縱認原告於會算時
      提出之借票記錄與實際借款情形有所不符，亦難單憑該事實，即認為原告有詐
      欺之行為。又按民法第九十二條第一項、第九十三條規定：「因被詐欺或被脅
      迫而為意思表示者，表意人得撤銷其意思表示」；「前條之撤銷，應於發見詐
      欺或脅迫終止後，一年內為之。但自意思表示後，經過十年，不得撤銷」。被
      告自認九十年五月十六日其書立金額四十五萬一千五百四十八元之借款字據及
      本票交予原告後，當天原告就把千盈公司之台灣銀行中山分行及新竹分行之存
      摺及印章還給伊，則被告所稱原告保管該二本存摺致其無法核對還款金額之事
      由即已消失，被告自可核算實際借款金額與會算結果是否相符，其主張至九十
      一年七月二十三日始知悉被詐欺云云，尚不足採，被告於九十一年八月十四日
      始以答辯（四）狀撤銷意思表示，已逾除斥期間，其撤銷意思表示不合法。
（三）綜上，兩造間於九十年五月十六日會算結果，確認被告借款金額為四十五萬一
      千五百四十八元，被告並書立同額之借款字據及本票予原告，表示願分三期償
      還，兩造間已成立和解契約，被告無法證明原告有詐欺行為，且已逾除斥期間
      ，其主張撤銷被詐欺之意思表示，不足採信，被告自應受該意思表示之拘束，
      原告本於消費借貸之法律關係，請求被告給付四十五萬一千五百四十八元，及
      自最後一期還款日之次日即九十年八月二十七日起至清償日止，按年息百分之
      五計算之利息，為有理由，應予准許。
（四）因本案事證已臻明確，兩造其餘主張陳述及所提之證據，核與判決之結果不生
      影響，毋庸一一論列，附此敘明。
三、假執行之宣告：
    原告陳明願供擔保，聲請宣告假執行，經核合於法律規定，爰酌定相當之擔保金
    額宣告之。
四、結論：訴訟費用負擔之依據：民事訴訟法第七十八條。
中      華      民      國    九十二    年      三      月    二十五    日
                                  臺灣新竹地方法院新竹簡易庭
~B法      官  彭洪英
右為正本係照原本作成。
如對本判決上訴，須於判決送達後廿日內向本院提出上訴狀。
~B法院書記官  吳美雲
中      華      民      國    九十二    年      三      月    二十五    日


司法院資訊處製作；財團法人民間司法改革基金會備份。
